臺灣高等法院花蓮分院民事判決　九十年度上字第一二○號
　　　上訴人即
　　　附帶上訴被上訴人　甲○○.
　　　訴訟代理人　　　　吳明益律師
　　　被上訴人即
　　　附帶上訴人　　　　乙○○.
　　　訴訟代理人　　　　丙○○.
右當事人間請求回復原狀等事件，上訴人對於中華民國九十年五月二日臺灣花蓮地方
法院八十九年度訴字第四二五號第一審判決，提起上訴，本院判決如左：
      主　　文
原判決關於不利於上訴人部分廢棄。
前開廢棄部分，被上訴人在第一審之訴及附帶上訴均駁回。
第一、二審訴訟費用（除確定部分外）及附帶上訴費用均由被上訴人負擔。
      事　　實
一上訴人聲明：(一)原判決廢棄。(二)被上訴人在第一審之訴駁回。(三)駁回被上訴人之附
  帶上訴。
二被上訴人聲明：上訴駁回。
　附帶上訴聲明：(一)原判決不利於附帶上訴人部分廢棄。(二)附帶被上訴人應自民國（
　下同）八十八年六月一日起至遷讓返還原判決主文第一項所載建築物止，再按月給
  付附帶上訴人新台幣（下同）二萬六千七百二十九元。
三兩造之陳述與第一審判決記載相同者，予以引用。
四上訴人另補陳略稱：
  (一)系爭建物（地下一層，地上七層，門牌號碼為：花蓮市○○街八十七號）仍未完
    工，且上訴人並未違約，被上訴人未完工部分並非「一小部分」，上訴人主張沒
    收並不違反誠信原則。
  (二)系爭「合建房屋契約書」所約定建築之系爭建物，原本即有二十一戶的隔間，如
    果系爭建物並無隔間設計，花蓮縣建設局不可能核發二十一戶之使用執照，且如
    果系爭建物沒有隔間，如何能夠分戶對外銷售？故施灶城、施照洋與被上訴人於
    六十八年十一月八日所簽訂「協議書」約定：「．．．合建契約以外之增加工程
    款（包括隔間工程款），事先由乙方（被上訴人）估價，由甲方（上訴人）簽章
　　同意．．．」，係指施灶城應負擔原約定二十一間隔間以外另再增加之隔間費用
　　而言。
  (三)即使依據系爭「協議書」一之約定，施灶城、施照洋方面有支付隔間費用之義務
    ，亦應由被上訴人事先估價，交由施灶城、施照洋簽章同意後，施灶城、施照洋
    始負支付之義務，但被上訴人迄未將隔間費用估價並交由施灶城、施照洋方面同
    意。
  (四)依「合建房屋契約書」第十條之約定，乙方（指被上訴人）如有逾期完成工程，
　　每逾一日應賠償甲方（指上訴人）一千元，被上訴人每年應賠償三十六萬五千元
　　，以十年計，即有三百六十五萬元，茲主張以此債權對被上訴人所為之金錢請求
　　為抵銷。
  (五)原審將算出之年租金額誤為月租金額。
　(六)施灶城雖曾於七十二年提起訴訟，請求被上訴人將系爭建物交付，經法院認為有
    違公平及誠信原則而未予准許，然歷經十多年後，被上訴人仍拒不履約，造成上
    訴人及施灶城其他繼承人之重大損害，上訴人受施灶城其餘全體繼承人施照洋、
    施美、施光洋、施德洋、施志洋（另一繼承人林碧霞已於九十一年九月十六日
    死亡）之委託，依被上訴人於前案判決確定後十餘年來仍不依約完工，造成上訴
    人重大損害之新事實，為施灶城全體繼承人（另一契約當事人施照洋亦為施灶城
    之繼承人）之利益，再以九十一年八月十九日民事上訴理由(五)狀之送達為上訴人
    主張沒收系爭建物之意思表示。
  (七)被上訴人之違約行為仍在持續中，故上訴人依據被上訴人十餘年違約之新事實主
    張沒收，並無罹於時效之問題。
五被上訴人另補陳略稱：
　(一)施灶城、施照洋曾於七十二年間以原審七十二年度訴字第二三號請求被上訴人交
　　付系爭建物，經原審判決敗訴確定，上訴人於該事件判決確定逾十五年後再主張
　　沒收，顯已罹於時效。且前案既經判決確定，上訴人即不得再就前案已經判斷之
    事實更行起訴及用作攻擊或防禦方法，亦不得為與確定判決相反之主張，法院亦
    不得就已經判斷之事項再行審判。
  (二)系爭建物原設計藍圖並無隔間之設計，故合建雙方於簽訂「合建房屋契約書」後
　　之六十八年十一月八日簽訂「協議書」約定：「．．．『合建契約以外之增加工
　　程款』（包括隔間工程款）事先乙方（指建商即被上訴人）估價由甲方（指地主
　　即施灶城、施照洋）簽章同意後，已做及或未做，由領使用執照（第二十五期）
　　以前照收款次數分期付與乙方（如未出售房屋者，甲方應即時付與乙方）」其中
　　所謂「增加之工程款」係包括系爭建物內二十一戶之隔間工程款在內，故施灶城
　　、施照洋依約應交付該隔間工程款，因渠等並未交付，被上訴人因而無法繼續施
　　工，乃至於工程未能完成（被上訴人所未完成之工程僅占總工程的一小部分）。
  (三)當初上訴人在系爭建物的水管內灌水泥，故被上訴人後來不願再進行施工。
      理　　由
一兩造爭執要旨：本件被上訴人（即附帶上訴人）起訴主張：被上訴人於六十七年十
  一月一日與上訴人之父施灶城（已死亡）及上訴人之兄施照洋簽訂「合建房屋契約
  書」，約定由被上訴人出資在施灶城、施照洋所有坐落花蓮市○○段二二七、二三
  五地號土地興建地下一層地上七層之建築物（即系爭建物，門牌號碼為：花蓮市○
  ○街八十七號），被上訴人已經依約興建完成，且已取得使用執照，依「合建房屋
  契約書」第一項之約定，系爭建物第一層由被上訴人分得十分之七，第二層由被上
  訴人分得十分之五，其餘由施灶城、施照洋分得，施灶城、施照洋亦已將部分坐落
  基地之所有權應有部分移轉登記於被上訴人名下。上訴人係訴外人施灶城之繼承人
　，原審共同被告施莉敏、張弘義係上訴人之女及女婿，渠等三人明知渠等對系爭建
　物並無占有使用之合法權源，竟自八十八年五月、六月間起擅自占有使用迄今。被
  上訴人依契約分得系爭建物第一層面積三０一點０三平方公尺、第二層面積三一五
  點九七平方公尺（換算坪數分別為九十一坪、九十五坪），依花蓮市區非營業用房
  屋最低租金每坪每月五百元計算，上訴人應自占用之日起按月連帶給付被上訴人五
  萬五千六百元，是依所有權人或占有人排除侵害及不當得利、侵權行為之法律關係
  ，求為判決：(一)上訴人及張弘義、施莉敏應從系爭建物之第一層及第二層遷出，並
  應將在系爭建物上之填加物（即裝璜等物品）拆除回復原狀。(二)上訴人應自八十八
  年六月一日起至遷出前項建築物止，按月連帶給付被上訴人五萬五千六百元（原審
  判決張弘義、施莉敏敗訴部分，該二人並未聲明不服）；上訴人則以：依系爭「合
  建房屋契約書」第一條約定：「建築完成後，以立體方式分配之甲、乙雙方各得比
　例如次．．．」，因被上訴人一方並未完成建築，故該建築完成後分配予甲乙雙方
　之停止條件即未成就，則該分配尚不生效力，上訴人仍有依照合約之比例使用系爭
　建物之權利。本案係因被上訴人未履行契約義務，上訴人始暫行利用系爭建物以減
　少損失，自難推論上訴人占用該一樓及二樓部分已逾越上訴人應分得之比例。另「
　合建房屋契約書」加註附條3.約定「乙方（被上訴人）如在半途停工不完成工程者
　，其建築地上物全部由甲方（即施灶城、施照洋）沒收」而系爭建物並未完工，已
　經施灶城於七十一年間聲請臺灣花蓮地方法院公證處就系爭建物未完工之事項予以
　公證在案，上訴人自得依前開約定主張沒收系爭建物。又系爭建物連水電都付之闕
　如，如何計算租金？且係屬於住宅區○地段並不熱鬧，道路也才八米寬，附近店面
　四層樓租金每月才一萬五千元等語，資為抗辯。
二被上訴人請求上訴人「遷讓房屋」及「回復原狀」部分：
  (一)上訴人主張：上訴人之父施灶城及上訴人之兄施照洋於六十七年十一月一日與被
    上訴人簽訂「合建房屋契約書」，嗣後被上訴人未將系爭建物完成，施灶城乃於
    七十一年間主張被上訴人自七十年六月二十九日起，因房屋滯銷、經濟困難而停
    工，致上訴人受有重大損害，因依系爭「合建房屋契約書」加註附條3.「乙方如
    在半途停工不完成工程者，其建築地上物全部由甲方（即施灶城、施照洋）沒收
    」之約定，主張沒收系爭合建房屋，並聲請臺灣花蓮地方法院公證處公證人現場
    勘驗被上訴人未繼續施工之事實及尚未完成之工程項目，嗣後因施灶城死亡，乃
    由施灶城之全體繼承人即上訴人及林碧霞、施照洋、施美、施光洋、施德洋、
    施志洋等於七十二年間向臺灣花蓮地方法院起訴請求被上訴人交付系爭建物，經
    該院以系爭建物主要結構已經完工，上訴人等主張沒收系爭建物有違公平及誠信
    原則等理由，駁回上訴人等人之訴確定，有上訴人所提出之合建房屋契約書、公
    證書、臺灣花蓮地方法院七十二年度訴字第二十三號判決書及確定證明等影本附
    卷可稽（見原審花簡字第三二三號卷第三一至三七頁、原審訴字卷第四二五號卷
    第六○至六四頁、本院卷(一)第九○至九三頁）。被上訴人對前開「合建房屋契約
    書」、「公證書」及判決書影本之真正並無爭執，且自認前開公證書上所記載未
　　完成工程之項目屬實（見本院卷(二)第二一九頁），再經本院於九十年十一月九日
　　勘驗現場未完成工程之現狀後，製有勘驗筆錄（見本院卷(一)第五七頁）及責由上
　　訴人當場拍攝彩色照片（見外放證物）附案可稽。上訴人主張被上訴人未將系爭
　　合建房屋完成，且早於七十一年間即已依此理由依約主張沒收系爭建物，該訴訟
　　雖經法院判決駁回確定，惟迄今十八年來仍未繼續施工，乃至於系爭建物荒廢殘
　　破不堪使用一節，自堪信為真實。
　(二)又被上訴人雖於前開「合建房屋契約書」後，再於六十八年十一月八日與施灶城
　　、施照洋間簽訂「協議書」約定：「．．．『合建契約以外之增加工程款』（包
　　括隔間工程款）事先乙方（指建商即被上訴人）估價由甲方（指地主即施灶城、
　　施照洋）簽章同意後，已做及或未做，由領使用執照（第二十五期前）以前照收
　　款次數分期付與乙方（如未出售房屋者，甲方應即時付與乙方）」，固有前開「
　　協議書」附卷可稽（見原審花簡字第三二三號卷第五七頁），惟前述「協議書」
　　內所記載之「合建契約以外之增加工程款（包括隔間工程款）」等文字究係何指
　　？所謂之「隔間費用」究係指雙方協議改裝成旅社所另行增加之隔間費用，抑或
　　是指系爭建物本身分成二十一戶之基本隔間設備費用？其文義並不明確，兩造就
　　此爭執甚烈（見本院卷(一)第六五至六六頁、卷(二)第一八六頁），惟即便被上訴人
　　主張前開所謂「合建契約以外之增加工程款（包括隔間費用）」所指之「隔間費
　　用」係指系爭建物之基本隔間費用（因原設計並無隔間）一節屬實，前揭「隔間
　　費用」給付義務之發生，係以被上訴人先行估價經甲方（即施灶城、施照洋）簽
　　章同意為條件，上訴人既已否認被上訴人曾經就前述「隔間費用」進行估價且經
　　施灶城、施照洋簽章同意之事實，依舉證分配之原則，自應由被上訴人就此有利
　　於己之事實負舉證責任，惟被上訴人迄未舉證予以證明，被上訴人主張其因系爭
　　合建契約之甲方施灶城、施照洋未給付隔間費用而未將系爭合建工程完成一節，
　　已嫌無據。況依前述「協議書」本文開宗明義所記載：「甲方（施灶城、施照洋
　　）與乙方（被上訴人）雙方所合建房屋出售事項，雙方再協議如左：」之內容以
　　觀，前揭「協議書」係合建雙方於系爭建物施工進行期間，於「合建房屋契約書
　　」約定之外，另就「房屋出售事項」亦即原「合建房屋契約書」所未約定之「額
　　外工程」費用為約定，至為明顯，是即使被上訴人主張甲方（施灶城、施照洋）
　　違反前開協議未支付額外增加之「隔間費用」一節屬實（上訴人已經堅決否認）
　　，被上訴人依約亦僅能不為前述「協議書」所約定額外工程之施作而已，於被上
　　訴人依「合建房屋契約書」所應負之契約義務並無影響，被上訴人仍應依原「合
　　建契約書」之約定於約定時限內將系爭建物予以完成。被上訴人依據前述「協議
　　書」之約定主張其未將系爭工程完成，並未違反「合建房屋契約書」之約定，上
　　訴人及其他施灶城之繼承人不得主張沒收系爭建物一節，亦顯不足取。
  (三)前述「合建房屋契約書」加註附條3.：「乙方（被上訴人）如在半途停工不完成
    者，其建築地上物全部由甲方（施灶城、施照洋）沒收。」之約定，其中所謂之
    「中途停工」，並非指工程進行至總工程比例一半之情形而言，而係泛指「尚未
    依約完成全部約定工程即停止繼續施作」之情形，與被上訴人已經完成之之施作
    比例無涉。況系爭建物之主要結構雖然已經完成，但屋內之必要設備例如天花板
    、牆壁均未收尾，地板、浴室等基本設備更仍付之闕如（其他未完成工程事項詳
    見前述公證書及本院勘驗筆錄、現場照片所示），依其工程進行之程度，顯然尚
    不足以供人居住使用，其情形核與前述「中途停工」之涵義相當，被上訴人主張
    其所未完成之工程只是一小部分，並非「中途停工」一節，亦不足取。
  (四)再被上訴人於本院審理期間再主張：伊係因上訴人等將系爭建物內部水管灌入水
    泥，伊因而不願再繼續施工云云。惟查，被上訴人於前開二起訴訟中，從未主張
    有此情事，有前開二訴訟判決書事實欄之記載可資參照，其於本院二審訴訟進行
    後期，再提出如是主張，已經難脫臨訟編造之嫌。且經本院依兩造聲請到場勘驗
    ，並依被上訴人所指定之地點（位於上訴人居住使用之二樓臥室內）開挖上訴人
    已經加舖水泥之地板後，雖在該處下方一廢置不用之排水管內發現一截水泥，但
    其下方有紙張堵塞以避免水泥繼續往下滲漏，衡情顯係上訴人在該處舖設水泥時
    ，因水泥順排水孔下漏所致（原本堵住排水孔之紙張無法承受加舖水泥時所加諸
    之壓力而下陷），依其情形顯非上訴人故意往水管內灌入水泥所造成，有本院當
    場截取之排水管附案可資參證（見外放證物），被上訴人此項主張亦顯然不足採
    信。
  (五)本件上訴人與施灶城之其餘繼承人（林碧霞、施照洋、施美、施光洋、施德洋
    、施志洋）於七十二年間共同以臺灣花蓮地方法院七十二年度訴字第二三號對被
    上訴人起訴主張：被上訴人自七十年六月二十九日起，即停止施工，是依兩造於
　　六十七年十一月一日所簽訂之「合建房屋契約書」加註附條3.：「乙方（被上訴
　　人）如在半途停工不完成者，其建築地上物全部由甲方（施灶城、施照洋）沒收
　　。」之規定主張系爭建物全部由甲方即施灶城沒收，並求為被上訴人應將系爭建
　　物交付上訴人等之判決，經臺灣花蓮地方法院以：系爭建物之主要結構已經完成
　　，難認被上訴人係「半途停工」且系爭建物已可供人使用，上訴人等主張沒收，
　　於公平及誠信原則有違等理由，駁回上訴人之請求確定，有前揭判決書影本附卷
　　可稽（見本院卷(一)第九０至九三頁）。嗣後上訴人等再於七十三年間以七十三年
　　度訴字第五五○號請求拆屋還地事件，主張被上訴人並未於六十七年十一月一日
　　所簽訂之「合建房屋契約」將系爭建物之工程完成，而上訴人則已經將被上訴人
　　所應分得之土地持分（萬分之六七三五）移轉登記予被上訴人，詎被上訴人迭經
　　催告，均不繼續施工，是依法解除系爭合建契約，請求被上訴人返還前開土地應
　　有部分，經臺灣花蓮地方法院以系爭房屋既已完成一至七樓之結構體，已經具有
　　相當之價值，被上訴人未依約完成建築，原告（指上訴人等）原非不得請求履約
　　，其不此之圖，轉而主張解除契約，請求拆屋還地以回復原狀，不無權利濫用之
　　嫌，因而駁回上訴人等之請求，亦有前開判決書影本附卷可稽（見本院卷(一)第一
　　六八至一七四頁）。堪見兩造自七十二年間起，即已因被上訴人未依約完成系爭
　　建物而迭有爭訟，上訴人於前開兩起訴訟所主張之請求權，雖均經法院以「違反
　　公平及誠信原則」或「權利濫用」為理由駁回確定，惟前揭確定判決仍然認定被
　　上訴人有依約完成系爭建物之義務（見本院卷(一)第一七三頁），乃被上訴人竟以
　　上訴人方面拒不給付「隔間費用」為藉口（上訴人並無給付義務，已如前述），
　　悍然拒絕將系爭建物施作完成，延宕時間長達十餘年之久（迄今已超過二十年）
　　，任令系爭建物荒廢損壞，造成施灶城及其繼承人之重大損害，其違反契約義務
　　之情節極為重大。是上訴人主張被上訴人於前案判決確定後十餘年來違約拒不繼
　　續施工，造成上訴人及其他繼承人重大損害之新事實，依系爭「合建房屋契約書
　　」加註附條3.「乙方如在半途停工不完成工程者，其建築地上物全部由甲方（即
　　施灶城、施照洋）沒收」之約定，經施灶城之其他繼承人施照洋、施美、施光
　　洋、施德洋、施志洋）之授權（「授權證明書」見本院卷(二)第二三九至二四三頁
　　），為全體繼承人之利益，於九十一年八月十九日以書狀（「民事上訴理由狀(五)
　　」）之送達，再對被上訴人為沒收系爭建物之意思表示（送達證書見本院卷(二)第
　　二○二頁），經核其權利之行使並未濫用，且於誠實信用無違。本院另參照上訴
　　人於本院審理期間迭次同意讓步以協議方式儘早解決紛爭，反觀被上訴人則一再
　　以上訴人亡父施灶城欠缺誠信等理由（上訴人已經予以否認，被上訴人亦未舉證
　　證明），不願以理性態度面對本件爭執，認為肯定上訴人及施灶城其餘繼承人沒
　　收系爭建物之權利，顯然較為符合公平原則。系爭建物既經上訴人合法沒收，被
　　上訴人本於所有權排除侵害之法律關係請求上訴人遷讓房屋及回復原狀，即屬無
　　據，不能准許。
　(六)從而，原審依被上訴人之請求，就此部分所為不利於上訴人之判決，即有未合，
　　上訴論旨執是指摘原判決不當，求予廢棄，為有理由，應予廢棄改判。
三被上訴人請求上訴人給付侵權行為損害賠償及返還不當得利部分：
  (一)查被上訴人未依約將系爭建物施作完成，致系爭建物荒廢達十餘年之久，造成上
    訴人及施灶城其餘繼承人重大之損害，已如前述，上訴人自八十八年六月間起，
    始基於減少損害之意思，將系爭已經荒廢建物之一樓及二樓部分空間予以裝修利
    用，其使用之面積即使超過一、二樓原約定之分配比例（被上訴人一樓部分之分
    配比例為十分之七，二樓之分配比例為十分之五），但系爭建物既未施作完成並
　　進行分配，姑不論上訴人已經主張以系爭「合建房屋契約書」約定所發生之違約
　　金債權為抵銷（見本院卷(一)第九頁反面「參」之記載），單就整棟建物之使用利
　　益而言，上訴人所使用之範圍，顯然並未逾越施灶城、施照洋之權利範圍，自無
　　侵權行為或不當得利之可言，被上訴人依據前揭法律關係，請求上訴人為給付，
　　自屬不能准許。
  (二)從而，原審依被上訴人之請求，就此部分所為不利於上訴人之判決，即有未合，
    上訴論旨執是指摘原判決不當，求予廢棄，為有理由，應予廢棄改判。
四附帶上訴部分：被上訴人在第一審之訴俱無理由，已如前述，其就第一審敗訴部分
　提起附帶上訴，依同一理由，亦屬不能准許，應予駁回。
五至兩造其餘之攻擊或防禦方法及未經援用之證據，經本院斟酌後，認為均不足以影
  響本判決之結果，自毋庸逐一詳予論駁，併此敘明。
六據上論結，本件上訴為有理由，附帶上訴為無理由，依民事訴訟法第四百四十九條
  第一項、第四百五十條、第七十八條，判決如主文。
中　　　華　　　民　　　國　　九十三　　年　　　四　　　月　　二十八　　日
                                    審判長法官  謝  志  揚
                                          法官  蔣  有  木
                                          法官  何  方  興
右正本係照原本作成。
如不服本判決，應於收受送達後二十日內向本院提出上訴書狀，其未表明上訴理由者
，應於提出上訴後二十日內向本院補提理由書狀（均須按他造當事人之人數附繕本）
上訴時應提出委任律師或具有律師資格之人之委任狀；委任有律師資格者，另應附具
律師及格證書及釋明委任人與受任人有民事訴訟法第四百六十六條之一第一項但書或
第二項（詳附註）所定關係之釋明文書影本。
                                    法院書記官  劉  妙  娘
中　　　華　　　民　　　國　　九十三　　　年　　四　　　月　　二十八 　 日
附註：
民事訴訟法第四百六十六條之一（第一項、第二項）：
對於第二審判決上訴，上訴人應委任律師為訴訟代理人。但上訴人或其法定代理人具
有律師資格者，不在此限。
上訴人之配偶、三親等內之血親、二親等內之姻親，或上訴人為法人、中央或地方機
關時，其所屬專任人員具有律師資格並經法院認為適當者，亦得為第三審訴訟代理人
。
